ACORDAO-COMPLETO-2491394

ACÓRDÃO 18956/2021 ATA 41/2021 - SEGUNDA CÂMARA

VISTOS, relatados e discutidos estes autos de Recurso de Reconsideração interposto pela Empresa Brasileira de Correios e Telégrafos - ECT, contra o Acórdão 12960/2020-TCU-Segunda Câmara, de 17/11/2020, que julgou julgar regulares com ressalva as contas do Sr. Martim da Paz Cruz, dando-lhe quitação;
ACORDAM os Ministros do Tribunal de Contas da União, reunidos em Sessão da Segunda Câmara, com fundamento no arts. 32, inciso I; e 33, da Lei 8.443/1992, e diante das razões expostas pelo Relator, em:
9.1. conhecer do Recurso de Reconsideração interposto pela Empresa Brasileira de Correios e Telégrafos - ECT para, no mérito, negar-lhe provimento;
9.2. dar conhecimento à recorrente e aos demais interessados, cientificando-os do Acórdão recorrido.

Recurso de Reconsideração interposto pela Empresa Brasileira de Correios e Telégrafos  ECT, contra o Acórdão 12960/2020-TCU-2ª Câmara, de 17/11/2020, que julgou julgar regulares com ressalva as contas do Sr. Martim da Paz Cruz, dando-lhe quitação.

Segunda Câmara

Empresa Brasileira de Correios e Telégrafos - ECT - AC Araruama - RJ; Ministério da Ciência, Tecnologia, Inovações e Comunicações (extinto).

3. Interessados/Responsáveis/Recorrentes:
3.1. Responsável: Martim da Paz Cruz (CNP XXX.507.583-XX).
3.2. Recorrente: Empresa Brasileira de Correios e Telégrafos - ECT (CNPJ 34.028.316/0001-03).

13.1. Ministros presentes: Bruno Dantas (Presidente), Aroldo Cedraz (Relator) e Raimundo Carreiro.
13.2. Ministros-Substitutos presentes: Marcos Bemquerer Costa e André Luís de Carvalho.

AROLDO CEDRAZ

Ministro Raimundo Carreiro.

Trata-se de Recurso de Reconsideração interposto pela Empresa Brasileira de Correios e Telégrafos - ECT (Peça 34) contra o Acórdão 12960/2020-TCU-Segunda Câmara, de 17/11/2020 (Peça 23) , que julgou regulares com ressalva as contas do Sr. Martim da Paz Cruz, dando-lhe quitação.
2.	A Secretaria de Recursos (Serur) analisou a admissibilidade e o mérito do recurso, nos termos da instrução, que teve a concordância do corpo dirigente da unidade e que abaixo reproduzida como parte deste Relatório (Peças 48 e 49) :
	"[...] HISTÓRICO
3.	Esta tomada de contas especial foi instaurada pela Empresa Brasileira de Correios e Telégrafos - ECT por meio da Portaria PRESI/244/2018, de 4/7/2018 (peça 4, p. 6-7) . 
4.	De acordo com a matriz de responsabilidade elaborada pelo tomador de contas (peça 4, p. 128) , a instauração desta TCE se deu sob o fundamento de que o sr. Martim da Paz Cruz, ex-gerente da agência dos Correios em São Domingos do Maranhão/MA, teria facilitado, por descumprimento de normas de segurança interna, a subtração de numerário da agência por ocasião de roubo durante assalto à unidade, ocorrido em 21/2/2014. 
5.	Na fase interna da tomada de contas especial, o responsável foi devidamente comunicado das irregularidades a ele imputadas. Diante da ausência de justificativas capazes de elidir as irregularidades a ele atribuídas e da não devolução dos recursos cobrados (peças 4, p. 106-112, e 5, p. 2-8) , instaurou-se esta tomada de contas especial. 
6.	No Relatório do Tomador de Contas (peça 4, p. 150-155) , de 18/7/2018, constam as seguintes conclusões: a) que o prejuízo apurado na TCE seria da ordem de R$ 105.736,75 (valor original) , b) que o responsável pelo débito era o sr. Martim da Paz Cruz, Gerente da Agência de Correios São Domingos do Maranhão/MA, na condição de gestor dos recursos. 
7.	Em 30/4/2019, a Controladoria-Geral da União emitiu o Relatório de Auditoria (peça 3, p. 3-6) , em concordância com o Relatório do Tomador de Contas Especial. O Certificado de Auditoria e o Parecer do Dirigente do Órgão de Controle Interno concluíram pela irregularidade da tomada de contas especial (peça 3, p. 8-10) .
8.	Em 23/5/2019, o ministro responsável pela área atestou haver tomado conhecimento das conclusões contidas no relatório e certificado de auditoria, bem como do parecer conclusivo do dirigente do órgão de controle interno, manifestando-se pela irregularidade das contas, e determinou o encaminhamento do processo ao Tribunal de Contas da União (peça 6) .
9.	No âmbito do TCU, houve o exame dos elementos presentes nos autos e a conclusão pela necessidade de citação do responsável (peças 12-13) , autorizada em 22/4/2020 (peça 14) nos seguintes termos:
Irregularidade: descumprimento de normas internas que facilitaram a ação delituosa de roubo por parte de terceiros ocorrido na Agência de Correios (AC) de São Domingos do Maranhão/MA.
Evidências da irregularidade: documento técnico presente na peça 5, p. 13-21.
Normas infringidas: Manual de Segurança e Administração de Edifícios MANSAE, Módulo 4, Capítulo 3, item 2, subitem 2.1.4 e item 3, subitem 3.2.4.1.1; Manual de Organização MANORG, Módulo 16, Capítulo 17, item 4, subitem 4.1.2, alíneas 'c', 'f' e 'l'; subitem 4.1.4, alíneas 'b' e 'd' e subitem 4.3.1, alíneas 'g' e 'n'; Manual de Pessoal MANPES, Módulo 46, Capítulo 2, item 2, subitem 2.1, alíneas 'b', 'e', 'f', 'w', 'bb', 'ee' e 'ff'; item 3, subitem 3.1, alíneas 'x' e 'y'.
Responsável: Martim da Paz Cruz (CPF XXX.507.583-XX) 
	Débito/Crédito
	Data de ocorrência
	Valor histórico (R$) 

	D
	21/2/2014
	105.736,75

	C 
	31/12/2017
	600,00

	C
	31/1/2018
	600,00

	C
	28/2/2018
	600,00

	C
	31/3/2018
	600,00

	C
	30/4/2018
	600,00

	C
	31/5/2018
	600,00

Cofre credor: Empresa Brasileira de Correios e Telégrafos - ECT.
Conduta: descumprir normas internas da empresa, facilitando a ação delituosa de assaltantes no roubo ocorrido na Agência de Correios (AC) de São Domingos do Maranhão/MA.
Nexo de causalidade: a abertura da AC de São Domingos do Maranhão/MA após o término do expediente para atendimento de supostos clientes facilitou a ocorrência de assalto, resultando na subtração de valores dos cofres da agência.
Culpabilidade: não há excludentes de ilicitude, de culpabilidade e de punibilidade. É razoável supor que o responsável tinha consciência da ilicitude de sua conduta. Era exigível conduta diversa da praticada.
10.	A referida citação foi implementada por intermédio do Ofício 16973/2020-CU/Seproc, de 22/4/2020 (peça 16) , e foi entregue ao responsável em 19/5/2020, conforme Aviso de Recebimento dos Correios (peça 17) . 
11. 	Transcorrido o prazo regimental, o responsável permaneceu silente, motivo pelo qual foi considerado revel, para todos os efeitos, nos termos do art. 12, § 3º, da Lei 8.443/1992.
12.	Examinado o mérito, a Secretaria de Controle Externo de Tomada de Contas Especial concluiu, em 22/9/2020, "pela ausência de nexo de causalidade entre a conduta do responsável Martim da Paz Cruz (CPF XXX.507.583-XX) e o roubo ocorrido na AC São Domingos do Maranhão/MA, que ocasionou o dano ao patrimônio da ECT.", e, em razão disso, propôs ao Tribunal (peça 19) :  
a) nos termos do art. 12, § 3º, da Lei 8.443/1992, considerar revel o responsável Martim da Paz Cruz (CPF XXX.507.583-XX) ;
b) com fundamento nos arts. 1º, inciso I, 16, inciso II, 18 e 23, inciso II, da Lei 8.443/1992, c/c os arts. 1º, inciso I, 208 e 214, inciso II, do Regimento Interno, julgar regulares com ressalva as contas do Sr. Martim da Paz Cruz (CPF XXX.507.583-XX) , dando-se-lhe quitação; e
c) enviar cópia do Acórdão que vier a ser proferido à Empresa Brasileira de Correios e Telégrafos, para a providência prevista no art. 16, da IN-TCU 71/2012, e ao responsável, para ciência, informando-lhes que o inteiro teor da deliberação está disponível para a consulta no endereço www.tcu.gov.br/acordaos.
13.	O Ministério Público junto ao TCU manifestou-se, em 25/9/2020, de acordo com a proposta da unidade técnica (peça 22) . 
14.	Por intermédio do Acórdão 12960/2020-TCU-Segunda Câmara, o Tribunal decidiu nos termos transcritos no item 2, retro.  
15.	Irresignada, a Empresa Brasileira de Correios e Telégrafos - ECT interpõe o presente recurso de reconsideração contra o referido acórdão, consoante relatado no item 1. 
EXAME DE ADMISSIBILIDADE 
16. 	Em consonância com a instrução anterior desta unidade, reitera-se o exame preliminar de admissibilidade (peça 38) , acolhido por despacho do Relator, Ministro Aroldo Cedraz (peça 41) , que conheceu do recurso interposto pela Empresa Brasileira de Correios e Telégrafos - ECT, suspendendo-se os efeitos do subitem 9.2 do Acórdão 12960/2020-TCU-Segunda Câmara.           
EXAME TÉCNICO
	Delimitação do recurso 
17.  	Constituem objetos do recurso de reconsideração sob análise verificar se:
	17.1. houve a ocorrência da prescrição das pretensões punitiva e ressarcitória fundadas em decisão do TCU, sob os regimes do Código Civil (Acórdão 1441/2016-TCU-Plenário) e da Lei 9.873/1999; 
	17.2. está configurada nos autos a culpa determinante do sr. Martim da Paz Cruz, empregado da ECT, pela subtração do numerário da agência de São Domingos do Maranhão/MA, resultante de assalto, objeto desta tomada de contas especial, e se há nexo de causalidade entre a conduta do agente (descumprimento de normas de segurança da ECT) , e o evento "subtração", decorrente de assalto; e
	17.3. as alegações recursais apresentadas pela ECT são procedentes e capazes de impor a reforma da deliberação recorrida, ocasionando, em consequência, a irregularidade das contas do sr. Martim da Paz Cruz, com imputação de débito e aplicação de multa. 
Mérito	
Das razões recursais (peça 34) 
18.	No essencial, a recorrente alega que: 
	18.1. a conduta do sr. Martim da Paz Cruz, consistente em atendimento ao público após cessado o expediente da agência dos correios na qual trabalhava, contrariou as normas internas de segurança da empresa e facilitou a ação delituosa que causou dano ao erário no valor indicado nesta tomada de contas especial; 
	18.2. há nexo de causalidade entre a conduta culposa do sr. Martim da Paz Cruz e o dano causado ao erário em face do roubo de dinheiro da agência dos correios de São Domingos do Maranhão/MA;
	18.3. diversas outras condutas consideradas negligentes do sr. Martim da Paz Cruz de igual modo contribuíram para facilitar o evento delituoso indicado nesta tomada de contas especial, a saber: 
	18.3.1. durante o assalto, que se deu após cessado o expediente normal da agência, o vigilante já havia guardado a arma que utilizava, facilitando, assim, a ação dos assaltantes; 
	18.3.2. os funcionários da agência, subordinados ao sr. Martim da Paz Cruz, não cumpriam, costumeiramente, a jornada de trabalho estipulada e que essa prática não era coibida pelo referido gestor, fato esse que reduziu o fluxo de pessoas no dia do assalto e facilitou a conduta delitiva dos assaltantes; e 
	18.3.3. é notório que o sr. Martim da Paz Cruz a todo momento contribuía para a potencialização dos riscos relacionados à prática de ações delituosas, a exemplo da abordada nesta tomada de contas especial. 
19.	Com base nessas alegações, a recorrente pede que este recurso seja provido para que seja afastada a decisão que julgou as contas do sr. Martim da Paz Cruz regulares, com ressalva.  
20.		Por ser matéria de ordem pública, constitui também objeto deste recurso verificar, preliminarmente, se ocorreu a prescrição das pretensões punitiva e ressarcitória fundadas em decisão do TCU, independentemente de arguição no processo.  
Preliminar    
I - Da prescrição decenal da pretensão punitiva fundada em decisão do Tribunal de Contas da União 
21.	No presente caso, não há que se falar na ocorrência da prescrição decenal da pretensão punitiva fundada em decisão do Tribunal de Contas da União, de que trata o Código Civil (Acórdão 1441/2016-TCU-Plenário) , pelos seguintes motivos: 
	21.1. o ato ilícito indicado nesta tomada de contas especial ocorreu em 21/2/2014 (item 4, retro) ;
	21.2. foi autorizada a citação do responsável em 22/4/2020 (item 9, retro) ; e
	21.3. o acórdão que julgou as contas do responsável foi prolatado em 17/11/2020 (itens 1 e 2, retro) .
22.	Pelas informações acima colacionadas, percebe-se facilmente que não houve a ocorrência da aludida prescrição, uma vez que entre o início da contagem do prazo prescricional (21/2/2014 - data da ocorrência do fato -, item 4, retro) e a data em que foi interrompida a contagem desse prazo, com a ordenação da citação do sr. Martim da Paz Cruz (17/11/2020, item 9, retro) , não transcorreram 10 (dez) anos.  
23.	De acordo com o item 9.1.4 do referido Acórdão 1441/2016-TCU-Plenário, "a prescrição interrompida recomeça a correr da data em que for ordenada a citação, a audiência ou oitiva da parte, nos termos do art. 202, parágrafo único, parte inicial, do Código Civil". In casu, esse recomeço se deu em 22/4/2020, data em que foi ordenada a citação do sr. Martim da Paz Cruz (item 9, retro) . Considerando que o Acórdão 12960/2020-TCU-Segunda Câmara foi prolatado em 17/11/2020  (peça 23) , com o julgamento da tomada de contas especial, o prazo decenal também não foi extrapolado após o reinício da contagem.      
24.	Assim, ratificando o entendimento da Secretaria de Controle Externo de Tomada de Contas Especial, contido na instrução que analisou o mérito desta tomada de contas especial (peça 19, itens 30 e 31) , fica afastada a prescrição da pretensão decenal punitiva fundada em decisão do TCU à luz do regime do Código Civil em relação ao fato objeto desta tomada de contas especial.      
II - Exame da prescrição das pretensões ressarcitória e punitiva fundadas em decisão do TCU com base no regime da Lei 9.873/1999
25. 	Ressalte-se que a Lei 9.873/1999 estabeleceu prazo genérico de 5 anos para exercício da pretensão punitiva:
Art. 1º Prescreve em cinco anos a ação punitiva da Administração Pública Federal, direta e indireta, no exercício do poder de polícia, objetivando apurar infração à legislação em vigor, contados da data da prática do ato ou, no caso de infração permanente ou continuada, do dia em que tiver cessado.
§ 1º Incide a prescrição no procedimento administrativo paralisado por mais de três anos, pendente de julgamento ou despacho, cujos autos serão arquivados de ofício ou mediante requerimento da parte interessada, sem prejuízo da apuração da responsabilidade funcional decorrente da paralisação, se for o caso.
§ 2º Quando o fato objeto da ação punitiva da Administração também constituir crime, a prescrição reger-se-á pelo prazo previsto na lei penal. (grifado) 
26.	No que se refere ao termo inicial, o caput do referido art. 1º da Lei 9.873/1999 oferece solução que não discrepa do modelo adotado no já mencionado incidente de uniformização de jurisprudência (Acórdão 1441/2016-TCU-Plenário) e nos Acórdão 5130/2017-TCU-Primeira Câmara, Relator Ministro Bruno Dantas, e 2278/2019-TCU-1ª Câmara, Relator Ministro-Substituto Augusto Sherman Cavalcanti, com a adição da particularidade de explicitar o caso de infrações permanentes ou continuadas:
a) Regra geral: "data da prática do ato"; 
b) Regra especial: "no caso de infração permanente ou continuada, do dia em que tiver cessado".
27.	No regime da Lei 9.873/1999, a prescrição das pretensões punitiva e ressarcitória só começa a fluir, no caso de convênios e de outros instrumentos congêneres, no momento em que forem prestadas as contas ou a partir da data da primeira medida de apuração dos fatos, o que ocorrer primeiro. Nos casos em que a relação jurídica for contratual (não sujeita à prestação de contas específica) ou extracontratual, o prazo começa a fluir da data do fato ilícito ou da data de consumação do dano (conforme o caso) , excetuando os casos de infração permanente ou continuada, que se inicia a partir da cessação da ilicitude.
28.	No presente caso, o ato tido como irregular ocorreu em 21/2/2014, conforme mencionado no item 4, retro. Dessa forma, 21/2/2014 será o marco a partir do qual far-se-á a contagem do prazo prescricional quinquenal das pretensões ressarcitória e punitiva de que trata a Lei 9.873/1999, relativamente ao fato objeto desta tomada de contas especial.   
29. 	Prevê a Lei 9.873/1999, contudo, causas interruptivas da prescrição das pretensões ressarcitória e punitiva (a lei não faz distinção entre pretensão punitiva e pretensão ressarcitória) após o início da marcha do prazo prescricional, conforme dispõe o art. 2º da referida Lei, com a redação conferida pela Lei 11.941/2009, verbis:
Art. 2º Interrompe-se a prescrição da ação punitiva:
I - pela notificação ou citação do indiciado ou acusado, inclusive por meio de edital; 
II - por qualquer ato inequívoco, que importe apuração do fato;
III - pela decisão condenatória recorrível;
IV - por qualquer ato inequívoco que importe em manifestação expressa de tentativa de solução conciliatória no âmbito interno da administração pública federal.
30. 	Neste ponto, merece destacar o seguinte excerto do voto do Ministro Luís Roberto Barroso no Mandado de Segurança 32.201, do Supremo Tribunal Federal (STF) , no qual deixa patenteado que a prescrição da ação punitiva se interrompe "por qualquer ato inequívoco, que importe apuração do fato" (art. 2º, inciso II, da Lei 9.873/1999) , além, evidentemente, das demais causas interruptivas indicadas no mencionado dispositivo legal (art. 2º, incisos I, III e IV) :  
31 Pois bem. Aplicando-se, seja por interpretação direta seja por analogia, a regulamentação da Lei nº 9.783/1999 ao caso concreto, verificam-se os seguintes marcos temporais: a) o impetrante foi sancionado por conduta omissiva, na medida em que teria, segundo o TCU, deixado de concluir tempestivamente Plano de Desenvolvimento do Assentamento Itamarati I, na condição de Superintendente do INCRA/MS, cargo que deixou de exercer em 13.02.2003 (e-doc. 74) ; b) em 16.05.2007, por meio do Acórdão nº 897/2007, o TCU, ao conhecer de solicitação da Comissão de Fiscalização Financeira e Controle da Câmara dos Deputados, determinou a realização de auditoria na Superintendência Regional do Incra em Mato Grosso do Sul, com o objetivo de verificar a regularidade dos recursos federais aplicados na operacionalização dos Assentamentos Itamarati I e II (e-doc 3, fl. 2) ; c) em 11.09.2008, o impetrante foi notificado para apresentar justificativa, nos termos do art. 12, III, da Lei Orgânica do TCU (e-doc 11, fl. 169) ; d) na sessão de 15.02.2012, foi proferido o Acórdão nº 356/2012, por meio do qual o Plenário do TCU condenou o impetrante ao pagamento de multa no valor de R$ 10.000,00 (e-doc 37, fl. 30) ; e) na sessão de 13.03.2013, através do Acórdão nº 516/2013, o valor da multa foi reduzido para R$ 5.000,00 (e-doc 63, fl. 37) .
32. Estabelece o art. 1º da Lei nº 9.873/1999 que o prazo prescricional se inicia "da data da prática do ato ou, no caso de infração permanente ou continuada, do dia em que tiver cessado". Considerando que a conduta imputada ao impetrante possui natureza omissiva, a infração deve ser tida como permanente, somente tendo cessado com a exoneração do impetrante do cargo, o que ocorreu com a publicação da respectiva portaria em 13.02.2003. Este é, portanto, o termo inicial da prescrição.
33. De acordo com o art. 2º, II, da Lei nº 9.873/1999, a prescrição da ação punitiva se interrompe "por qualquer ato inequívoco, que importe apuração do fato". A irregularidade atribuída ao impetrante foi apurada através de auditoria realizada pela Superintendência Regional do INCRA/MS. Tal auditoria foi determinada pelo TCU através do Acórdão nº 897/2007, prolatado na sessão de 16.05.2007. Ao determinar a realização da auditoria, o TCU indubitavelmente praticou ato inequívoco a importar a apuração do fato, interrompendo, portanto, a prescrição, antes de decorrido o prazo de 5 (cinco) anos.
34. Em 11.09.2008, o impetrante foi notificado para apresentar justificativa, nos termos do art. 12, III, da Lei Orgânica do TCU (e-doc 11, fl. 169) . A notificação do investigado por possível irregularidade é causa de interrupção da prescrição da ação punitiva, nos termos do artigo 2º, I, da Lei nº 9.873/1999.
35. Posteriormente, na sessão de 15.02.2012 - mais uma vez antes de completado o lapso temporal de 5 (cinco) anos -, foi proferido o Acórdão nº 356/2012, por meio do qual o Plenário do TCU condenou o impetrante ao pagamento de multa no valor de R$ 10.000,00. Trata-se de decisão condenatória recorrível, que também interrompe o prazo prescricional (Lei nº 9.873/1999, art. 2º, III) .
36. Conclui-se, portanto, que, aplicadas as normas da Lei nº 9.873/1999, não ocorreu a prescrição da pretensão punitiva do TCU em relação ao impetrante. (grifado) 
31.	Em um outro julgado sobre essa matéria, ao aplicar igual lógica prescricional no Mandado de Segurança 36.067, cujo agravo regimental foi apreciado pela 2ª Turma do Supremo Tribunal Federal, o Ministro Ricardo Lewandowski constatou a ocorrência de cinco causas interruptivas naquele caso concreto, inclusive no âmbito do controle interno, como se vê no seguinte trecho do inteiro teor do acórdão lavrado naquele mandamus: 
7. Ora, adotando-se a tese exposta no MS 32.201, e considerando o termo a quo (30/12/1999) , constataríamos a incidência de cinco causas interruptivas do prazo prescricional: a)  relatório de auditoria em conjunto realizada pelo Denasus e pela Secretaria Federal de Controle, lavrado em 06/07/2001, sendo este, certamente, um ato inequívoco que importou a apuração do fato (art. 2º, II, da Lei n. 9.873/1999) ; b)  instauração de Tomada de Contas Especial pelo FNS, ocorrida em 05/10/2005, sendo este também, certamente, um ato inequívoco que importou a apuração do fato (art. 2º, II, da Lei n. 9.873/1999) ; c)  a autuação da presente Tomada de Contas Especial no âmbito do Tribunal de Contas da União, ocorrida em 12/08/2008, sendo este também, certamente, um ato inequívoco que importou a apuração do fato (art. 2º, II, da Lei n. 9.873/1999) ; d)  o ato que ordenou a citação do responsável, ora impetrante, ocorrida em 12/07/2010 (art. 2º, I, da Lei n. 9.873/1999) ; e e)  o exercício do poder punitivo ocorrido em 20/06/2012, data da prolação do Acórdão 1563/2012-TCU-Plenário (art. 2º, III, da Lei n. 9.873/1999) . 
8. Como se vê, ainda que aplicadas as normas da Lei n. 9.873/1999, também não teria ocorrido a prescrição da pretensão punitiva do TCU em relação ao impetrante." (grifado) 
32.	Com base em todo o delineamento jurídico acima exposto, passa-se a examinar a seguir se houve a ocorrência de prescrição quinquenal das pretensões ressarcitória e punitiva fundadas em decisão do TCU, lembrando que deverão ser consideradas, neste caso, todas as causas interruptivas da prescrição ocorridas nas fases interna e externa desta tomada de contas especial, considerando-se as regras atinentes ao início do prazo prescricional e às causas interruptivas da prescrição contidas na Lei 9.873/1999, bem como as premissas apresentadas nos MS 32.201 e 36.067 do STF, anteriormente comentadas.
33. 	Consoante afirmado no item 28, retro, a contagem do prazo prescricional quinquenal das pretensões ressarcitória e punitiva de que trata a Lei 9.873/1999 tem início, no presente caso, em 21/2/2014, e o primeiro ato interruptivo ocorreu em 7/12/2016 com o chamamento do sr. Martim da Paz Cruz para apresentar defesa perante a ECT em relação ao fato objeto desta tomada de contas especial (peça 5, p. 33-34) .  
34.	Novos marcos interruptivos da prescrição quinquenal se deram no âmbito da ECT e da Controladoria-Geral da União, consoante abaixo mencionado, sendo relevante destacar que todos os atos em questão representam causas interruptivas previstas na Lei 9.873/1999: 
	ATOS
	DATA
	PEÇAS

	Notificação do sr. Martim da Paz Cruz para que apresentasse perante a ECT suas alegações finais em relação ao fato irregular a ele imputado. 
	5/1/2017
	5, p. 35

	Notificação do Sr. Martim da Paz Cruz sobre o julgamento que lhe aplicou a penalidade de suspensão de 10 (dez) dias e determinou o ressarcimento aos cofres da empresa do valor de R$ 105.736,75.  
	14/7/2017
	5, p. 36

	Notificações ao sr. Martim da Paz Cruz para pagamento do débito a ele imputado. 
	28/11/2017
	5, p. 37-40

	Instauração da tomada de contas especial.
	26/6/2018
	5, p. 46

	Relatório do Tomador de Contas Especial. 
	18/7/2018
	5. p. 46-

	Parecer de Auditoria 32/2018-GCAU-AUDIT dos Correios.
	3/8/2018
	5, p. 58-60

	Relatório de Auditoria 412/2019 da Controladoria-Geral da União - CGU. 
	30/4/2019
	5, p. 66-

	Certificado de Auditoria 412/2019 da Controladoria-Geral da União - CGU.
	30/4/2019
	5, p. 71-72

	Parecer do Dirigente de Controle Interno 412/2019 da Controladoria-Geral da União - CGU. 
	30/4/2019
	5, p. 73

	Pronunciamento Ministerial (Ministério da Ciência, Tecnologia, Inovações e Comunicações - extinto) .
	23/5/2019
	6, p. 1

	Autuação da tomada de contas especial no TCU.
	14/9/2019
	
	Citação do sr. Martim da Paz Cruz pelo TCU por meio do Ofício 16973/2020-TCU/Seproc (Aviso de Recebimento dos Correios) .
	19/5/2020
	16 e 17

	Acórdão 12960/2020-TCU-Segunda Câmara. Julgamento das contas do responsável.
	17/11/2020
	23

35.	Pelos elementos acima enunciados, verifica-se que não houve no presente caso a prescrição quinquenal das pretensões punitiva e ressarcitória fundadas em decisão do TCU, à luz do previsto no art. 1º da Lei 9.873/1999, nem mesmo a prescrição intercorrente de que trata o art. 1º, § 1º, da Lei 9.873/1999. 
Mérito
36.	Análise 
37.	Não procedem as alegações recursais apresentadas pela recorrente, pelos fundamentos de fato e direito a seguir delineados. 
38.	Para deslinde da questão abordada no presente recurso de reconsideração, é preciso verificar as circunstâncias em que se deram os fatos relatados nesta tomada de contas especial causadores de dano aos cofres da ECT, analisando se há nexo de causalidade entre a conduta eventualmente culposa do agente da ECT e o evento "subtração" de numerário decorrente do assalto ocorrido na agência dos Correios de São Domingos do Maranhão/MA, no dia 21/2/2014.  
39.	De plano, é necessário esclarecer que não há responsabilidade objetiva a ser atribuída ao sr. Martim da Paz Cruz no âmbito dos processos de controle externo. Prevê o TCU que a responsabilidade dos gestores públicos é de natureza subjetiva, exigindo-se, por isso, a presença simultânea de três pressupostos, a saber: a) o ato ilícito na gestão dos recursos públicos; b) a conduta dolosa ou culposa; e c) o nexo de causalidade entre o dano e o comportamento do agente. 
40.	Nesse sentido, o seguinte enunciado extraído da jurisprudência selecionada do TCU:
No âmbito dos processos do TCU, a responsabilidade dos administradores de recursos públicos, com base no art. 70, parágrafo único, da Constituição Federal, é de natureza subjetiva, seguindo a regra geral da responsabilidade civil. Portanto, são exigidos, simultaneamente, três pressupostos para a responsabilização do gestor: i) ato ilícito na gestão dos recursos públicos; ii) conduta dolosa ou culposa; iii) nexo de causalidade entre o dano e o comportamento do agente. Deve ser verificada, ainda, a ocorrência de eventual excludente de culpabilidade, tal como inexigibilidade de conduta diversa ou ausência de potencial conhecimento da ilicitude. (Acórdão 2781/2016-TCU-Plenário, Relator Ministro Benjamin Zymler) . 
41.	Não se descura que, no caso de conduta culposa, a responsabilidade dos jurisdicionados perante a Corte de Contas é de natureza subjetiva, caracterizada mediante a presença de simples culpa stricto sensu, sendo desnecessária a caracterização de conduta dolosa ou má-fé do gestor para que ele seja instado a ressarcir os prejuízos que tenha causado ao erário (Acórdão 4485/2020-TCU-Primeira Câmara, Relator Ministro Benjamin Zymler) . 
42.	De outra parte, também não se deve esquecer que para imputar responsabilidade ao agente público de ressarcir eventual dano causado ao erário é necessária a demonstração do nexo de causalidade entre a conduta culposa (stricto sensu) e o evento que ocasionou o dano ao erário. Eis os enunciados extraídos da jurisprudência selecionada do TCU nesse sentido: 
A responsabilidade dos jurisdicionados perante o TCU é de natureza subjetiva, caracterizada mediante a presença de simples culpa stricto sensu, sendo desnecessária a caracterização de conduta dolosa ou má-fé do gestor para que este seja responsabilizado. Desse modo, é suficiente a quantificação do dano, a identificação da conduta do responsável que caracterize sua culpa, seja por imprudência, imperícia ou negligência, e a demonstração do nexo de causalidade entre a conduta culposa (stricto sensu) e a irregularidade que ocasionou o dano ao erário. (Acórdão 635/2017-TCU-Plenário, Relator Ministro Aroldo Cedraz) . (grifado) 
No âmbito dos processos de controle externo, a responsabilidade dos gestores de recursos públicos é de natureza subjetiva. São exigidos simultaneamente três pressupostos para a responsabilização: (i) o ato ilícito na gestão dos recursos públicos; (ii) a conduta dolosa ou culposa; e (iii) o nexo de causalidade entre o dano e o comportamento do agente. Admite-se a ocorrência de excludentes de culpabilidade, tal como a inexigibilidade de conduta diversa ou a ausência de potencial conhecimento da ilicitude. (Acórdão 2420/2015-TCU-Plenário, Relator Ministro Benjamin Zymler) . (grifado) 
43.	Para a ECT, a conduta atribuída ao sr. Martim da Paz Cruz, descrita no item 18.1, retro, consistente em atendimento ao público após cessado o expediente da agência dos correios na qual trabalhava, em contrariedade às normas internas de segurança da empresa, aliada às demais condutas consignadas nos subitens 18.2 e 18.3, retro, facilitou a ação delituosa que causou prejuízo à empresa e constitui motivo suficiente para que as contas do responsável sejam julgadas irregulares e que se impute a obrigatoriedade de ressarcimento do dano em questão.   
44.	Tal conduta, culposa, segundo a recorrente, aliada às demais acima mencionadas, possui nexo causal direto com o dano causado à ECT, no valor de R$ 105.736,75, decorrente do evento delituoso mencionado deste processo. Em razão disso, entende que as contas do responsável devem ser julgadas irregulares, imputando-lhe débito pelo valor subtraído dos cofres da empresa, com base simplesmente na culpa stricto sensu do empregado, uma vez que ele, ao agir de forma contrária às normas internas de segurança da ECT, teria assumido para si para o risco pelo evento que ocasionou dano aos cofres da empresa. 
45.	Não merece acolhida essa posição da ECT. Para o TCU, devem ser sopesadas todas as circunstâncias fáticas em que se deu o evento "subtração" em comento, inclusive a relacionada à ocorrência de nexo de causalidade entre a conduta culposa do empregado e o dano causado à ECT, resultando, é bom que se reafirme, de assalto armado ocorrido na agência dos Correios no dia 21/2/2014, consoante alhures informado. 
46.	No trecho abaixo transcrito, extraído da instrução de mérito da Secretaria de Controle Externo de Tomada de Contas Especial (peça 19) , estão devidamente delineados os fundamentos de fato e direito que levaram o Tribunal a decidir pela exclusão de responsabilidade do sr. Martim da Paz Cruz quanto ao dano causado à ECT em decorrência do assalto ocorrido na agência da São Domingos do Maranhão/MA no dia 21/2/2014, restando evidenciada a inexistência de nexo de causalidade entre a conduta eventualmente culposa do agente e o dano ao erário sob análise: 
23.	Mesmo não sendo apresentadas alegações de defesa, considerando o princípio da verdade real que rege esta Corte, procurou-se buscar, em manifestações do responsável na fase interna desta Tomada de Contas Especial, a presença de algum argumento que pudesse ser aproveitado a seu favor. 
24.	Nesse sentido, destaca-se declaração do responsável (peça 4, p. 135-136) prestada aos apuradores informando a dinâmica da ação delituosa ocorrida no dia 21/2/2014, sexta-feira, por volta das 17h20', quando, após a saída dos demais funcionários e estando acompanhado do vigilante da agência, encontrava-se ao lado duma janela, utilizada rotineiramente para entrega de objetos postais e prestação de informações, aguardando a abertura do cofre para guardar pacotes de moedas metálicas que não passavam pela boca de lobo do dito cofre. 
24.1 Nesse momento, um indivíduo do lado externo se aproximou dizendo ser destinatário de encomenda pertencente à igreja, consistente de folhetos e materiais a serem utilizados nas missas do fim de semana, apontando para um pacote presente no chão da agência.
24.2	 Diante dessa narrativa e em razão do pacote indicado não passar pelas grades da janela onde se encontrava, dirigiu-se à porta da frente para realizar a entrega, ocasião em que, ao abrir a porta, foi abordado por um segundo indivíduo portando arma de fogo, que lhe informou se tratar de um assalto. 
24.3 Juntamente com o primeiro indivíduo, todos adentraram na agência, onde o vigilante também foi rendido. Mediante ameaças à sua integridade física e a do vigilante, tendo uma arma de fogo encostada em sua cabeça, foi-lhe ordenado a abertura do cofre, momento em que informou aos meliantes que o cofre já estava programado para abrir, tendo eles que aguardar o tempo final restante. Passado o tempo de retardo e estando o cofre aberto, os assaltantes subtraíram o numerário ali presente. 
24.4 Essas declarações são consentâneas às prestadas pelo mencionado vigilante (peça 5, p. 1) .
26.	Em razão disso, concluíram os apuradores que a conduta do responsável em abrir a agência AC de São Domingos do Maranhão/MA após o término do expediente para atendimento de supostos clientes facilitou a ação dos assaltantes no evento de roubo, ocorrido na AC São Domingos do Maranhão/MA, em 21/2/2014, ocasionando prejuízo aos cofres dos Correios. O julgamento administrativo concluiu pela aplicação de pena de suspensão e pela responsabilização pecuniária do empregado (peça 5, p. 13-21) .
27.	Diante dessa situação, para fins de estabelecer o necessário nexo de causalidade entre a conduta do responsável e o evento de roubo presente nos autos, deve-se perquirir acerca da exigência de conduta diversa a ser adotada com o condão de evitar o roubo ocorrido.
27.1 Como fato relevante ao deslinde da questão, anota-se que não consta dos normativos invocados quando do mencionado julgamento administrativo nenhum dispositivo que vede, de forma expressa, o atendimento ao público após o fim do expediente. Da mesma forma, em relação às normas elencadas por ocasião da citação aqui realizada.
27.2	 A partir disso, chega-se à primeira conclusão: não houve o descumprimento de normativo por parte do empregado em relação à conduta tida por inquinada. Houve o descumprimento de normas em relação ao valor de R$ 17.888,60 que não estava no interior do cofre e, por desígnios outros, não foi objeto do roubo havido.
27.3	 Sem embargo à essa primeira conclusão, mostra-se também revestida de razoabilidade a conduta do empregado que, na ausência de qualquer suspeita, acreditou se tratar de clientes da empresa diante de narrativa empreendida pelos meliantes e almejou cumprir com suas obrigações laborais, mesmo após 20 minutos após o fechamento da agência. 
28.	Diante dessas circunstâncias, entendemos que a conduta do responsável, por si só, não possuía o condão de ocasionar o dano sofrido pelos Correios, pois não há nenhuma evidência de facilitação dolosa ou mesmo culposa por parte do empregado para o evento delituoso do roubo. Ainda, não há comprovação de qualquer participação do responsável no ato delituoso, não comprovado seu favorecimento financeiro em flagrante enriquecimento sem causa ou locupletamento ilícito. Com efeito, o dano presente nos autos decorreu de ação delituosa de terceiros, não constando dos autos qualquer indício ou elemento que permita sequer supor a existência de eventual conluio entre o responsável e os assaltantes, notadamente qualquer notícia nessa direção advinda do Departamento de Polícia Federal, encarregado das investigações.   
29.	Nesse contexto, verifica-se que o furto praticado por terceiro foi determinante para o prejuízo sofrido pela ECT, não possuindo a conduta da responsável aptidão necessária a ocasionar o dano verificado. De outra forma, qualquer que seja a teoria de causalidade adotada, não há como se estabelecer o nexo de causalidade entre a conduta da responsável e o roubo que ocasionou o dano ao patrimônio da ECT, estando ausente, pois, pressuposto essencial para a responsabilização do então gerente da unidade (Acórdão 2420/2015-TCU-Plenário, relator Ministro Benjamim Zymler) .  (grifado) 
47.	Reforçando o entendimento de que no presente caso não se deve atribuir a responsabilidade pelo ressarcimento do dano causado à ECT decorrente do assalto em questão ao sr. Martim da Paz Cruz, por ausência de nexo de causalidade entre a conduta eventualmente culposa do agente e o ato ocasionador do referido dano, transcreve-se o seguinte trecho do Voto condutor do acórdão recorrido, de lavra do Ministro Raimundo Carreiro: 
10. Em consonância com os pareceres nos autos, observo que os elementos constantes dos autos indicam que as circunstâncias em que se deu o dano aos cofres da empresa (assalto à mão armada) , sem evidências de facilitação dolosa ou culposa do empregado, confirmam a ocorrência de coação moral e física irresistível, afastando a reprovabilidade da conduta e a culpabilidade do agente. Em situação análoga anterior, já me posicionei por considerar ser de extremo rigor apenar o gestor em tais condições (Acórdão 1075/2020-TCU-Segunda Câmara) . 
11. Ademais, verifico que a falha determinante na conduta do responsável, apontada pelos Correios, teria sido abrir a agência após o término do expediente, o que teria facilitado a ação dos assaltantes. No entanto, não se verificou a existência de qualquer dispositivo nos normativos invocados que expressamente vede o atendimento ao público após o fim do expediente. 
12. A propósito, o único descumprimento efetivo das normas, caracterizado pela guarda de numerário (R$ 17.888,60) fora do cofre, não resultou em prejuízo aos Correios, visto que, por desígnios diversos, não foi subtraído pelos criminosos. Apesar de constituir falha, esse fato corrobora a conclusão de que não houve conluio entre o responsável e os assaltantes. 
13. Conforme bem caracterizado pela unidade técnica, ausente o nexo de causalidade entre a conduta do Sr. Martim Cruz e o dano constatado, cabe julgar regulares com ressalvas as contas do responsável. (grifado) 
48. 	Assim, e considerando que a conduta eventualmente culposa do sr. Martim da Paz Cruz  não foi determinante para ocasionar o dano ao patrimônio da ECT; considerando a inexistência nos autos de elementos que indiquem possível conluio entre o empregado da ECT e os assaltantes, considerando a inexistência de nexo de causalidade entre a conduta eventualmente culposa do agente e o dano causado à ECT decorrente do assalto em comento, entende-se que as alegações recursais apresentadas pela recorrente são improcedentes e, portanto, incapazes de suscitar a reforma do acórdão recorrido, devendo, por conseguinte, o recurso de reconsideração sob análise ser improvido.    
CONCLUSÃO 
49.	Das análises anteriores, conclui-se que:   
49.1. não houve a ocorrência da prescrição decenal da pretensão punitiva fundada em decisão do Tribunal de Contas da União sob o regime do Código Civil (Acórdão 1441/2016-TCU-Plenário) ; 
49.2. não houve a ocorrência da prescrição quinquenal das pretensões punitiva e ressarcitória sob o regime do art. 1º, caput, da Lei 9.873/1999, nem mesmo a prescrição intercorrente de que trata o art. 1º, §1º, da referida lei;   
	49.3. não está configurada nos autos a culpa determinante do sr. Martim da Paz Cruz, empregado da ECT, pela subtração do numerário da agência de São Domingos do Maranhão/MA decorrente de assalto, objeto desta tomada de contas especial;
	49.4. não há configuração de nexo de causalidade entre a conduta eventualmente culposa do agente e o evento "subtração" decorrente de assalto; e
	49.5. as alegações recursais apresentadas pela ECT são improcedentes.   
50.	Com base nas conclusões acima, e considerando que as alegações da recorrente são insuficientes para impor a reforma do acórdão recorrido, propõe-se conhecer do recurso e, no mérito, negar-lhe provimento, nos termos constantes da proposta de encaminhamento adiante.    
PROPOSTA DE ENCAMINHAMENTO 
51. 	Diante do exposto, submete-se à consideração superior a presente análise do recurso de reconsideração interposto pela Empresa Brasileira de Correios e Telégrafos - ECT contra o Acórdão 12960/2020-TCU-Segunda Câmara, propondo-se, com fundamento nos arts. 32, inciso I, e 33, da Lei 8.443/1992 c/c o art. 285, caput, do Regimento Interno do TCU: 
a)  conhecer do recurso e, no mérito, negar-lhe provimento;  
b) dar ciência à recorrente e aos demais interessados da decisão que vier a ser proferida. [...]".
3.	O Ministério Público junto a este Tribunal, à Peça 50, manifesta-se de acordo com a proposta oferecida pela Secretaria de Recursos (Serur) , em pareceres uniformes (Peças 48 a 49) , sem prejuízo, de registrar pontual discordância no que tange ao exame da prescrição realizado pela Serur à luz da Lei 9.873/1999 (peça 48) .
4.	A divergência se restringe à consideração de mais de uma causa interruptiva de mesma natureza (incisos do art. 2º da referida lei) , o que não vislumbramos possível, sob pena de permitir, no limite, infindáveis extensões do prazo prescricional, o que não se coaduna com o princípio da razoabilidade.
3.	Inobstante esse ponto de dissonância, o Parquet deixa de empreender a reanálise da incidência da prescrição sob o regime da aludida lei, uma vez que, considerando o prazo geral de prescrição do art. 205 da Lei 10.406/2002 - que se entende aplicável ao presente caso, diante da falta de norma específica que regule o instituto da prescrição da pretensão ressarcitória no âmbito do Controle Externo -, não ocorreu a prescrição, consoante o exame da unidade técnica."
	É o Relatório.

Thiago Araújo Loureiro (28.724/OAB-DF) e Marlei Rocha de Souza (41.464/OAB-DF), representando Empresa Brasileira de Correios e Telégrafos - ECT.

Procurador Rodrigo Medeiros de Lima.

RECURSO DE RECONSIDERAÇÃO EM TOMADA DE CONTAS ESPECIAL. CONTAS REGULARES COM RESSALVA. QUITAÇÃO. RECURSO DE RECONSIDERAÇÃO. ARGUMENTOS INAPTOS PARA REFORMAR A DECISÃO ATACADA. NÃO PROVIMENTO.

TOMADA DE CONTAS ESPECIAL (TCE)

Secretaria de Recursos (Serur); Secretaria de Controle Externo de Tomada de Contas Especial (SecexTCE).

Aprecia-se nesta oportunidade Recurso de Reconsideração interposto pela Empresa Brasileira de Correios e Telégrafos - ECT (Peça 34) , contra o Acórdão 12960/2020-TCU-Segunda Câmara, de 17/11/2020 (Peça 23) , que julgou regulares com ressalva as contas do Sr. Martim da Paz Cruz, dando-lhe quitação.
2.	Inicialmente, ratificando a manifestação já exarada nestes autos, depreendo que o Recurso de Reconsideração pode ser conhecido, uma vez que atende os requisitos de admissibilidade previstos para a espécie.
3.	A instauração da TCE em questão pela Empresa Brasileira de Correios e Telégrafos (ECT) ocorreu sob o fundamento de que o Sr. Martim da Paz Cruz, ex-gerente da agência dos Correios em São Domingos do Maranhão-MA, teria facilitado, por descumprimento de normas de segurança interna, a subtração de numerário da agência por ocasião de roubo durante assalto à unidade, ocorrido em 21/2/2014.
4.	No Voto condutor da deliberação recorrida o Relator a quo, Ministro Raimundo Carreiro, considerou, em consonância com os pareceres nos autos, que os elementos constantes do processo indicam que as circunstâncias em que se deu o dano aos cofres da empresa (assalto à mão armada) , sem evidências de facilitação dolosa ou culposa do empregado, confirmam a ocorrência de coação moral e física irresistível, afastando a reprovabilidade da conduta e a culpabilidade do agente. Em situação análoga anterior, já tinha se posicionado por considerar ser de extremo rigor apenar o gestor em tais condições no Acórdão 1075/2020-TCU-Segunda Câmara.
5.	Verificou ademais que a falha determinante na conduta do responsável, apontada pelos Correios, teria sido abrir a agência após o término do expediente, o que teria facilitado a ação dos assaltantes. No entanto, não se verificou a existência de qualquer dispositivo nos normativos invocados que expressamente vedasse o atendimento ao público após o fim do expediente e que o único descumprimento efetivo das normas, caracterizado pela guarda de numerário (R$ 17.888,60) fora do cofre, não resultou em prejuízo aos Correios, visto que, por desígnios diversos, não foi subtraído pelos criminosos. Entendeu que, apesar de constituir falha, esse fato corrobora a conclusão de que não houve conluio entre o responsável e os assaltantes.
6.	Assim, ante esses argumentos, ausente o nexo de causalidade entre a conduta do Sr. Martim Cruz e o dano constatado, propôs o julgamento regulares com ressalvas das contas do responsável, o que foi acolhido por este Tribunal por meio do Acórdão 12960/2020-TCU-Segunda Câmara.
7.	Irresignada, a Empresa Brasileira de Correios e Telégrafos - ECT, interpôs o presente Recurso de Reconsideração, alegando, em essência que:
	a) teria ocorrido a prescrição quinquenal das pretensões punitiva e ressarcitória fundadas em decisão do TCU, sob os regimes do Código Civil (Acórdão 1441/2016-TCU-Plenário) e da Lei 9.873/1999;
	b) estaria configurada nos autos a culpa determinante do Sr. Martim da Paz Cruz, empregado da ECT, pela subtração do numerário da agência de São Domingos do Maranhão/MA, resultante de assalto, objeto desta TCE;
	c) a conduta do sr. Martim da Paz Cruz, consistente em atendimento ao público após cessado o expediente da agência dos correios na qual trabalhava, contrariou as normas internas de segurança da empresa e facilitou a ação delituosa que causou dano ao Erário no valor indicado nesta TCE;
	d) haveria nexo de causalidade entre a conduta culposa do Sr. Martim da Paz Cruz e o dano causado ao Erário em face do roubo de dinheiro da agência dos correios de São Domingos do Maranhão-MA;
	e) diversas outras condutas consideradas negligentes do Sr. Martim da Paz Cruz de igual modo contribuíram para facilitar o evento delituoso indicado nesta TCE. Durante o assalto, que se deu após cessado o expediente normal da agência, o vigilante já havia guardado a arma que utilizava, facilitando, assim, a ação dos assaltantes, os funcionários da agência, subordinados ao Sr. Martim da Paz Cruz, não cumpriam, costumeiramente, a jornada de trabalho estipulada e que essa prática não era coibida pelo referido gestor, fato esse que reduziu o fluxo de pessoas no dia do assalto e facilitou a conduta delitiva dos assaltantes, e seria notório que o Sr. Martim da Paz Cruz a todo momento contribuía para a potencialização dos riscos relacionados à prática de ações delituosas, a exemplo da abordada nesta TCE. 
8.	Com base nessas alegações, a ECT requer que este recurso seja provido para que seja afastada a decisão que julgou as contas do Sr. Martim da Paz Cruz regulares, com ressalva.
9.	A Secretaria de Recursos (Serur) , em preliminar, por ser matéria de ordem pública, verificou a possível ocorrência da prescrição das pretensões punitiva e ressarcitória fundadas em decisão do TCU e, pelos elementos enunciados nos itens 21 a 35, concluiu que não houve no presente caso a prescrição quinquenal das pretensões punitiva e ressarcitória fundadas em decisão do TCU, à luz do previsto no art. 1º da Lei 9.873/1999, nem mesmo a prescrição intercorrente de que trata o art. 1º, § 1º, da Lei 9.873/1999.
10.	Quanto ao mérito recursal, entendeu não procederem as alegações recursais apresentadas pela recorrente, pelos fundamentos de fato e direito a seguir delineados, em apertada síntese:
	a) a responsabilidade dos gestores públicos é de natureza subjetiva, exigindo-se, por isso, a presença simultânea de três pressupostos, a saber: i) o ato ilícito na gestão dos recursos públicos; ii) a conduta dolosa ou culposa; e iii) o nexo de causalidade entre o dano e o comportamento do agente;
	b) no caso de conduta culposa, a responsabilidade dos jurisdicionados perante a Corte de Contas é de natureza subjetiva, caracterizada mediante a presença de simples culpa stricto sensu, sendo desnecessária a caracterização de conduta dolosa ou má-fé do gestor para que ele seja instado a ressarcir os prejuízos que tenha causado ao Erário (Acórdão 4485/2020-TCU-Primeira Câmara, Relator Ministro Benjamin Zymler) ;
	c) para imputar responsabilidade ao agente público de ressarcir eventual dano causado ao erário é necessária a demonstração do nexo de causalidade entre a conduta culposa (stricto sensu) e o evento que ocasionou o dano ao Erário;
	d) não merece acolhida a posição da ECT de considerar a responsabilidade do empregado, com base simplesmente na culpa stricto sensu. Para o TCU, devem ser sopesadas todas as circunstâncias fáticas em que se deu o evento "subtração" em comento, inclusive a relacionada à ocorrência de nexo de causalidade entre a conduta culposa do empregado e o dano causado à ECT, resultado do assalto armado ocorrido na agência dos Correios no dia 21/2/2014;
	e) estão devidamente delineados nas instruções da deliberação a quo os fundamentos de fato e direito que levaram o Tribunal a decidir pela exclusão de responsabilidade do Sr. Martim da Paz Cruz quanto ao dano causado à ECT em decorrência do assalto ocorrido na agência da São Domingos do Maranhão-MA no dia 21/2/2014, restando evidenciada a inexistência de nexo de causalidade entre a conduta eventualmente culposa do agente e o dano ao Erário sob análise;
	f) não se deve atribuir a responsabilidade pelo ressarcimento do dano causado à ECT decorrente do assalto em questão ao Sr. Martim da Paz Cruz, por ausência de nexo de causalidade entre a conduta eventualmente culposa do agente e o ato ocasionador do referido dano.
11.	Assim, considerando que a conduta eventualmente culposa do Sr. Martim da Paz Cruz  não foi determinante para ocasionar o dano ao patrimônio da ECT, considerando a inexistência nos autos de elementos que indiquem possível conluio entre o empregado da ECT e os assaltantes e  considerando, ainda, a inexistência de nexo de causalidade entre a conduta eventualmente culposa do agente e o dano causado à ECT decorrente do assalto em comento, a Serur concluiu que as alegações recursais apresentadas pela Empresa são improcedentes e, portanto, incapazes de suscitar a reforma do acórdão recorrido, devendo, por conseguinte, o Recurso de Reconsideração sob análise ser improvido. 
12.	Feita essa contextualização, passo ao exame de mérito para acolher e incorporar às minhas razões de decidir os exames realizados e encaminhamentos propostos pelo auditor, que teve a anuência do corpo dirigente da Serur, as quais contaram com a concordância do Ministério Público junto a este Tribunal, sem prejuízo dos breves comentários que faço a seguir.
13.	Inicialmente, registro que acompanho o entendimento da Serur que teve a anuência do MPTCU, quanto à insuficiência das razões recursais apresentadas pela ECT para permitir a alteração do julgado. 
14.	Não está configurada nos autos a culpa determinante do Sr. Martim da Paz Cruz, empregado da ECT, pela subtração do numerário da agência de São Domingos do Maranhão-MA decorrente de assalto, objeto desta TCE.
15.	Não há configuração de nexo de causalidade entre a conduta eventualmente culposa do agente e o evento "subtração" decorrente de assalto, sendo acertado o entendimento adotado na deliberação a quo.
16.	Importante registrar, ainda, para firmar o juízo sobre a culpabilidade do responsável, a inexistência nos autos de elementos que indiquem a presença de possível conluio entre o responsável e os assaltantes ou que obteve proveito econômico com a ação criminosa. Não há notícia advinda da administração da ECT ou nos elementos constantes dos autos nesse sentido.
17.	Na minha concepção, ante todos os elementos aqui expostos, poder-se-ia até reconhecer, a existência de excludente de culpabilidade por inexigibilidade de conduta diversa, na modalidade coação moral irresistível.
18.	Conforme registrei no Voto condutor do Acórdão 8472/2021-TCU-Segunda Câmara, em processo de TCE envolvendo matéria semelhante à ora apreciada, também ocorrida com empregado da ECE, que esses servidores foram, na verdade, vítima desse lamentável crime, cada vez mais constante em nosso País, não podendo serem ainda mais sacrificados do que já o foram pelo trauma que vivenciaram e ainda por terem respondido a processos administrativos.
19.	Quanto à alegação de ocorrência da prescrição quinquenal das pretensões punitiva e ressarcitória, informo, em complemento à análise apresentada pela Serur, a existência da decisão do Supremo Tribunal Federal (STF) no Recurso Extraordinário 636.886/AL, que deverá ensejar a revisão da jurisprudência deste Tribunal, mas que ainda não está sendo aplicada, pois encontra-se pendente apreciação por esta Corte de Contas de processo que definirá acerca do preenchimento de lacunas referentes a questões essenciais, como o prazo prescricional, o início da contagem e as hipóteses de interrupção. Ademais, não está claro quais serão os processos efetivamente alcançados pela modificação do entendimento.
20.	Enquanto isso, tenho acompanhado a compreensão pela manutenção da jurisprudência consolidada pelo TCU no sentido de considerar imprescritíveis as ações de ressarcimento ao Erário.
21.	No que tange à pretensão punitiva do TCU, conforme Acórdão 1441/2016-TCU-Plenário, que uniformizou a jurisprudência acerca dessa questão, subordina-se ao prazo geral de prescrição indicado no art. 205 do Código Civil, que é de 10 anos, contado da data de ocorrência da irregularidade sancionada, nos termos do art. 189 do Código Civil, sendo este prazo interrompido pelo ato que ordenar a citação, a audiência ou a oitiva do responsável.
22.	No caso em exame, verifico que o ato que ocasionou dano ao Erário ocorreu em 21/2/2014 e o ato de ordenação da citação, em 2/4/2020 (Peça 14) . Assim, não ocorreu a prescrição da pretensão sancionatória deste Tribunal.
23.	Com essas considerações, manifesto minha concordância com o encaminhamento proposto pela Serur e endossado pelo Ministério Público junto ao TCU, adotando como razões de decidir os fundamentos da instrução daquela unidade técnica para negar provimento ao Recurso de Reconsideração interposto pela ECT.
Em face do exposto, VOTO por que este Tribunal adote a deliberação que ora submeto à consideração deste Colegiado.
	TCU, Sala das Sessões, em 23 de novembro de 2021.
AROLDO CEDRAZ
Relator